【裁判字號】    92,判,677
【裁判日期】    920530
【裁判案由】    贈與稅
【裁判全文】
最  高  行  政  法  院  判  決                    九十二年度判字第六七七號
    上  訴  人  甲○○
    訴訟代理人  鐘為盛  律師
    被 上訴 人  財政部臺灣省中區國稅局
    代  表  人  許虞哲
右當事人間因贈與稅事件，上訴人對於中華民國九十一年二月六日臺中高等行政法院
九十年度訴字第一三八三號判決，提起上訴，本院判決如左：
    主  文
上訴駁回。
上訴審訴訟費用由上訴人負擔。
    理  由
壹、本件上訴人主張：上訴人於民國八十一年九月二十三日，提供所有之十筆土地設
    定抵押權與崙背鄉農會，用以擔保鍾子美在該農會之借款債務。八十四年間，政
    府因公共建設之需徵收上開十筆土地中之四筆。其徵收補償費及獎勵金之支票，
    係由崙背鄉農會先簽立抵押權塗銷同意書，再由崙背鄉農會派員陪同上訴人持之
    前往雲林縣政府地政科領取，且崙背鄉農會以上訴人領取之同時應將之交付為條
    件，始願簽立抵押權塗銷同意書，即知系爭徵收補償費及獎勵金之領取係崙背鄉
    農會之要求，本件與遺產及贈與稅法第五條第一款「在請求權時效內無償免除或
    承擔債務」之規定不該當。且事實上，系爭坐落雲林縣元長鄉○○段第二九○─
    八五、二九○─一○四、二九○─一○五、二二八─一八地號等四筆土地，係訴
    外人鍾英哲等三人分向林源和、林源三、林東及許仁哲等四人購買，復以具有雲
    林縣崙背鄉農會會員資格之鍾子美（鍾英哲之父）為人頭，向該農會貸款新台幣
    （下同）一千四百萬元，同時以上訴人及鍾英照擔任連帶保證人並提供該二人為
    登記名義人之十五筆土地，共同設定本金最高限額一千八百萬元正之抵押權予崙
    背鄉農會，用之擔保渠等三人以鍾子美名義貸得之一千四百萬元借款債務，所得
    款項則用以清償渠等三人因購買該十五筆土地向第三人調借之款項。故系爭四筆
    土地徵收補償金固經上訴人領取之同時背書交付予崙背鄉農會，以清償鍾子美對
    崙背鄉農會之貸款，惟實際上係以鍾英哲等三人所有之系爭四筆土地徵收補償金
    ，清償渠等三人對崙背鄉農會之貸款也。藉此以觀，本件殊無遺產及贈與稅法第
    五條第一款規定之適用。詎原審認上訴人提出之不動產土地買賣預約契約書定約
    日期為八十一年四月十四日；付款收據、支票存根、支票簿等之日期均為八十一
    年五月三十一日；而鍾英哲等三人共同購買土地合約書之日期則為八十一年六月
    ，互不相符，從而不採上訴人信託登記之主張。原審以契約書間之日期先後，作
    為論斷契約是否確實存在之依據，其認定事實所憑之證據顯不足以說明判決主文
    之根據，亦與經驗法則及論理法則互相杆格，徵諸最高法院四十六年台上字第三
    ○七號、五十年台上字第三號判例意旨，要屬違法，爰請求廢棄原判決，並將訴
    願決定及原處分均撤銷等語。
貳、被上訴人未提出答辯。
參、原審斟酌全辯論意旨及調查證據結果，以：本件上訴人於民國八十四年七月二十
    一日將其所有坐落雲林縣元長鄉○○段二二八─一、二九○─一○四、二九○─
    八五、二九○─一○五地號等四筆土地之徵收補償費及獎勵金計新台幣（下同）
    五、八○五、八○○元，用於清償其朋友鍾子美前以包括上訴人上開被徵收之土
    地十筆為擔保品，向雲林縣崙背鄉農會貸款一四、○○○、○○○元之債務，為
    上訴人所不爭，則本件財產之移動，客觀上即符合遺產及贈與稅法第五條第一款
    所規定「在請求權時效內無償免除或承擔債務」之要件，依法即應課徵贈與稅，
    上訴人稱崙背鄉農會簽立抵押權塗銷同意書之時點，係於上訴人交付系爭徵收補
    償費及獎勵金予崙背鄉農會之前等情，於本件贈與稅之核課，並不生影響。又上
    訴人於本院審理中復自承其於復查時提出之鍾子美八十七年一月八日，匯款五、
    八○○、○○○元予上訴人之匯款回條，為鍾子美已償還系爭款項之證明，謂係
    鍾子美於八十七年一月六日及八日向詹益華、詹惠雅及詹益瑞等分別借款一、二
    ○○、○○○元、一、三○○、○○○元及三、○○○、○○○元，均在本件贈
    與稅發單開徵之後，是應付被上訴人機關之要求所作，並非鐘子美清償予上訴人
    ，益證上訴人確有於請求權時效內無償免除或承擔鐘子美之債務。至上訴人嗣後
    又主張本件係訴外人鍾英哲、楊俊雄及鍾日蔚三人共同出資，合夥購買坐落雲林
    縣元長鄉○○段二二八─一等地號十五筆土地，並因故分別信託登記於上訴人及
    鍾英照名下，且以鍾子美（鍾英哲之父親）名義，向崙背鄉農會借款一、四○○
    萬元，用以支付鍾英哲等三人合購土地之價款，除由上訴人及鍾英照為該借款債
    務之連帶保證人外，並就前揭出資購買之土地設定最高限額抵押權予崙背鄉農會
    以供擔保。故本件因八十四年間信託登記於上訴人名下部分之四筆土地，被徵收
    之系爭徵收補償費及獎勵金，而用以清償鍾子美於崙背鄉農會之借款債務，實際
    係以鍾英哲等三人所有土地之徵收補償金，清償該三人對崙背鄉農會，而非上訴
    人無償免除或承擔鍾子美債務，並提出鍾英哲、楊俊雄、鍾日蔚共同購買土地合
    約書、不動產土地買賣預約書、付款收據、支票存根、支票簿等為證。惟查，上
    訴人提出之不動產土地買賣預約書定約日期為八十一年四月十四日、付款收據、
    支票存根、支票簿等日期均為八十一年五月三十一日，而鍾英哲、楊俊雄、鍾日
    蔚共同購買土地合約書日期則書為八十一年六月，互不相符，是上訴人此部分之
    主張，亦非可採。從而，上訴人既無法舉證以實其說，原處分認定其有無償免除
    或承擔鍾子美債務，依遺產及贈與稅法第五條第一款規定，核定贈與總額為五、
    八○五、八○○元，淨額四、八○五、八○○元，應納稅額四六五、九二八元，
    核無違誤為由，乃駁回上訴人在原審之訴。
肆、本院查，按「財產之移動，具有左列各款情形之一者，以贈與論，依本法規定，
    課徵贈與稅﹕在請求權時效內無償免除或承擔債務者，其免除或承擔之債務。」
    為行為時遺產及贈與稅法第五條第一款所明定。本件上訴人於八十四年七月二十
    一日，將其所有坐落雲林縣元長鄉○○段二二八─一、二九○─一○四、二九○
    ─八五、二九○─一○五地號等四筆土地之徵收補償費及獎勵金計五、八○五、
    八○○元，用於清償訴外人鍾子美前以包括上訴人上開被徵收之土地為擔保品向
    雲林縣崙背鄉農會貸款一四、○○○、○○○元之債務，案經被上訴人所屬雲林
    縣分局函請上訴人提供鍾子美還款或曾向鍾子美求償有關證明文件供核，因其未
    依限提示，乃依遺產及贈與稅法第五條第一款規定，核定贈與總額為五、八○五
    、八○○元，淨額四、八○五、八○○元，應納稅額四六五、九二八元。上訴人
    不服，申經復查結果，未獲變更，提起訴願，經財政部八十八年七月十四日台財
    訴第000000000號訴願決定撤銷原處分，著由被上訴人另為處分，惟經
    被上訴人按撤銷意旨重行查核結果，仍維持原核定。上訴人乃循序提起本件行政
    訴訟。原判決關於認定上訴人有應課徵贈與稅之事實，以及上訴人之主張如何不
    足採等事項均詳予論述，是原判決所適用之法規與該案應適用之現行法規並無違
    背，與解釋判例，亦無牴觸，並無所謂原判決有違背法令之情形；又證據之取捨
    與當事人所希冀者不同，致其事實之認定亦異於該當事人之主張者，不得謂為原
    判決有違背法令之情形。又上訴人所提出附於原處分卷之陳情書記載「聲請復查
    人於八十七年初非常急用該筆五、八○五、八○○元強烈催討上批款項，而債務
    人鍾子美才於八十七年一月八日由亞太商業銀行匯入五百八十萬元予甲○○斗南
    銀行帳號以還借款，．．．」等語，嗣改稱本件係訴外人鍾英哲、楊俊雄及鍾日
    蔚三人共同出資，合夥購買坐落雲林縣元長鄉○○段二二八─一等地號十五筆土
    地，並因故分別信託登記於上訴人及鍾英照名下，且以鍾子美（鍾英哲之父親）
    名義，向崙背鄉農會借款一、四○○萬元，用以支付鍾英哲等三人合購土地之價
    款，除由上訴人及鍾英照為該借款債務之連帶保證人外，並就前揭出資購買之土
    地設定最高限額抵押權予崙背鄉農會以供擔保。故本件因八十四年間信託登記於
    上訴人名下部分之四筆土地，被徵收之徵收補償費及獎勵金，雖用以清償鍾子美
    於崙背鄉農會之借款債務，實際係以鍾英哲等三人所有土地之徵收補償金，清償
    該三人對崙背鄉農會之借款債務，而非上訴人無償免除或承擔鍾子美債務等語，
    前後顯不一，雖提出鍾英哲、楊俊雄、鍾日蔚共同購買土地合約書、不動產土地
    買賣預約書、付款收據、支票存根、支票簿等為證，惟尚不足以否定原判決前揭
    認定之事實。綜上所述，上訴人對於業經原判決詳予論述不採之事由再予爭執，
    核屬法律上見解之歧異，要難謂為原判決有違背法令之情形。本件上訴論旨，仍
    執前詞，指摘原判決違誤，求予廢棄，難認有理由，應予駁回。
據上論結，本件上訴為無理由，爰依行政訴訟法第二百五十五條第一項、第九十八條
第三項前段，判決如主文。
中    華    民    國    九十二      年      五        月     三十       日
                    最 高 行 政 法 院  第 三 庭
                                審 判 長 法  官      葉  振  權
                                         法  官      鄭  淑  貞
                                         法  官      吳  錦  龍
                                         法  官      劉  鑫  楨
                                         法  官      吳  明  鴻
右  正  本  證  明  與  原  本  無  異
                                         法院書記官  陳  盛  信
中    華    民    國    九十二      年      五        月      三十      日


司法院資訊處製作；財團法人民間司法改革基金會備份。
